ACORDAO-COMPLETO-2532376

ACÓRDÃO 2012/2022 ATA 10/2022 - PRIMEIRA CÂMARA

VISTOS, relatados e discutidos estes autos de recursos de reconsideração interpostos por Antônio Gomes de Sousa, ex-prefeito de Prata do Piauí - PI, Ricardo Matos da Cruz, ex-secretário municipal de finanças e presidente da comissão permanente de licitação, e Emanuela Machado Araújo, membro da comissão de licitação, contra o Acórdão 8301/2021-TCU-Primeira Câmara;
ACORDAM os ministros do Tribunal de Contas da União, reunidos em sessão da 1ª Câmara, diante das razões expostas pelo relator, em:
9.1. conhecer dos recursos de reconsideração, com fundamento nos arts. 32 e 33 da Lei 8.443/1992, para, no mérito, negar-lhes provimento.
9.2. dar ciência desta deliberação aos recorrentes e demais interessados.

Recurso de reconsideração interposto contra decisão que julgou irregulares as contas dos recorrentes, imputou-lhes débito e multa em função da não comprovação da regular aplicação de recursos oriundos do Fundef.

Primeira Câmara

Município de Prata do Piauí - PI.

3. Recorrentes: Ricardo Matos da Cruz (XXX.891.745-XX); Emanuela Machado Araújo (XXX.569.573-XX); Antônio Gomes de Sousa (XXX.362.931-XX).

13.1. Ministros presentes: Vital do Rêgo (Relator) e Antonio Anastasia.
13.2. Ministro-Substituto convocado: Weder de Oliveira (na Presidência).

VITAL DO RÊGO

Ministro Benjamin Zymler.

Adoto como relatório a abaixo transcrita manifestação da Secretaria de Recursos (peça 133) nestes autos, que contou com o aval do corpo diretivo daquela unidade especializada e do Ministério Público junto ao TCU (peças 134 e 135) :
INTRODUÇÃO
	Trata-se de recursos de reconsideração interpostos por Antônio Gomes de Sousa, ex-prefeito de Prata do Piauí - PI (peça 98) , Ricardo Matos da Cruz, ex-secretário municipal de finanças e presidente da comissão permanente de licitação (peça 94) e Emanuela Machado Araújo, membro da comissão de licitação (peça 94) , contra o Acórdão 8301/2021-TCU-Primeira Câmara, de relatoria do Ministro Benjamin Zymler (peça 78) , transcrito na íntegra abaixo: 
9. Acórdão: 
VISTOS, relatados e discutidos estes autos de tomada de contas especial instaurada por força do item 9.5.6 do Acórdão 1470/2017-TCU-Plenário, em razão de pagamentos realizados pelo Município de Prata do Piauí/PI com a utilização de recursos decorrentes de precatórios do Fundef, sem qualquer comprovação da contraprestação de serviços, ACORDAM os Ministros do Tribunal de Contas da União, reunidos em sessão da Primeira Câmara, ante as razões expostas pelo relator, em:
9.1. julgar irregulares as contas dos Srs. Antônio Gomes de Sousa (CPF XXX.362.931-XX) , Ricardo Matos da Cruz (CPF XXX.891.745-XX) , Emanuela Machado Araújo (CPF XXX.569.573-XX) e Francisco Jarbas de Araújo Melo (CPF XXX.235.947-XX) e da Construtora Tende Ltda.-ME (CNPJ 05.740.967/0001-23) , com fundamento nos arts. 1º, inciso I, 16, inciso III, alíneas "b", "c" e "d", e § 2º da Lei 8.443/1992 c/c os arts. 19 e 23, inciso III, da mesma lei, e com arts. 1º, inciso I, 209, incisos II, III e IV, e § 5º, 210 e 214, inciso III, do Regimento Interno, e condená-los, solidariamente, ao pagamento da quantia a seguir especificada, com a fixação do prazo de quinze dias, a contar das notificações, para comprovarem, perante o Tribunal (art. 214, inciso III, alínea "a", do Regimento Interno) , o recolhimento da dívida aos cofres do Fundeb do Município de Prata do Piauí/PI, atualizada monetariamente e acrescida dos juros de mora, calculados a partir das datas discriminadas, até a data do recolhimento, na forma prevista na legislação em vigor: 
	VALOR ORIGINAL (R$) 
	DATA DE OCORRÊNCIA

	310.645,26
	20/12/2016

9.2. aplicar aos Srs. Antônio Gomes de Sousa (CPF XXX.362.931-XX) , Ricardo Matos da Cruz (CPF XXX.891.745-XX) , Emanuela Machado Araújo (CPF XXX.569.573-XX) , Francisco Jarbas de Araújo Melo (CPF XXX.235.947-XX) e à empresa Construtora Tende Ltda.-ME (CNPJ 05.740.967/0001-23) , individualmente, multa no valor de R$ 100.000,00 (cem mil reais) , com fulcro no art. 57 da Lei 8.443/1992 c/c o art. 267 do Regimento Interno, com a fixação do prazo de quinze dias, a contar das notificações, para comprovarem, perante o Tribunal (art. 214, inciso III, alínea "a", do Regimento Interno) , o recolhimento da dívida aos cofres do Tesouro Nacional, atualizada monetariamente desde a presente data até a do efetivo recolhimento, se for paga após o vencimento, na forma da legislação em vigor;
9.3. autorizar, desde logo, nos termos do art. 28, inciso II, da Lei 8.443/1992, a cobrança judicial da dívida, caso não atendidas as notificações; e
9.4. dar ciência desta deliberação aos responsáveis, à Prefeitura Municipal de Prata do Piauí - PI e ao Procurador-Chefe da Procuradoria da República no Estado do Piauí, nos termos do § 3º do art. 16 da Lei 8.443/1992 c/c o § 7º do art. 209 do Regimento Interno do TCU, para adoção das medidas cabíveis.
HISTÓRICO 	
2.	Esta tomada de contas especial foi instaurada por força do item 9.5.6 do Acórdão 1470/2017-TCU-Plenário, de relatoria do Ministro Benjamin Zymler, em razão de pagamentos realizados pelo Município de Prata do Piauí/PI com a utilização de recursos decorrentes de precatórios do Fundef, sem qualquer comprovação da contraprestação de serviços.
3.	Em virtude de decisão proferida pela 5ª Vara da Justiça Federal do Estado do Piauí, a municipalidade recebeu, em 13/12/2016, faltando apenas 18 dias para o final do mandato do prefeito Antônio Gomes Sousa, a quantia de R$ 2.849.823,75. Tais recursos vieram do processo judicial 2005.40.00.0067384, cujo objeto foi o pagamento de diferenças do Fundef, do período de 1998 a 2004.
4.	De posse desses recursos, no dia seguinte (14/12/2016) , o ente municipal transferiu significativa parcela, no montante de R$ 2.730.000,00, para outra conta corrente de sua propriedade, a qual era mantida no Banco Bradesco (c/c 0699278-1, agência 5797) . Nos cinco dias seguintes foram efetivadas sessenta transferências para diversos destinatários.
5.	A quantia de R$ 2.234.123,22 foi transferida a onze empresas distintas, mediante 55 transações financeiras, consideradas atípicas se comparadas com a movimentação nos meses anteriores. O restante destinou-se a outra conta do município mantida no Banco do Brasil (c/c 5225-6, ag. 788-9) e a uma operação (de R$ 102.215,98) em que não foi possível identificar o beneficiário do repasse.
6.	Em paralelo, os órgãos de controle identificaram diversas evidências de montagem de certames para justificar a movimentação financeira, a utilização de recursos em ações que não guardavam correlação com os objetivos do Fundef e a inexecução de parte significativa dos serviços supostamente contratados.
7.	Cerca de trinta dias antes da liberação dos recursos, mas ciente da iminência do crédito, o ex-prefeito Antônio Gomes Sousa instituiu comissão permanente de licitação formada pelos seguintes membros: Ricardo Matos da Cruz (presidente) , Emanuela Machado Araújo e Romário Lopes dos Reis. Nenhum era servidor efetivo da prefeitura, o que de pronto viola o disposto no art. 51 da Lei 8.666/1993. Ricardo e Emanuela eram casados, sendo que esta última é cunhada do ex-prefeito (irmã da esposa dele) . 
8.	Tão logo constituída, a comissão de licitação publicou nove convites, cujos objetos e empresas contratadas estão sintetizados na tabela a seguir:
	Empresa contratada
	Licitação
	Objeto licitado
	Data de homologação
	Valor contratado (R$) 

	Marquinhos Construções Ltda.-ME (11.757.747/0001-
05 ) 
	Convite
1/2016
	Contratação de empresa especializada para execução dos serviços de recuperação de pavimentação de vias públicas do município.
	7/12/2016 (com
publicação em 3/1/2017) 
	147.596,46

	Construtora Tende  Ltda. - ME (05.740.967/0001-
23) 
	Convite
2/2016
	Contratação de empresa especializada para execução dos serviços de reforma de diversas escolas municipais
		146.760,48

		Convite
4/2016
	Contratação de empresa especializada para execução dos serviços de recuperação de estrada vicinal em diversos trechos da Zona Rural do Município de Prata do Piauí
	12/12/2016 (com publicação em 3/1/2017) 
	147.959,78

	QualityServ Construtora Serviços e Reformas Ltda.-ME (21.376.282/0001-04) 
	Convite
3/2016
	Contratação de empresa especializada para execução dos serviços de dedetização dos prédios públicos municipais pertencentes à administração pública municipal.
	7/12/2016 (com
publicação em
3/1/2017) 
	50.025,00

	Construcar Construção Civil e Locação de Máquinas e Veículos Ltda. EPP (19.742.308/0001-30) 
	Convite
5/2016
	Contratação de empresa especializada para execução dos serviços de reforma do prédio da sede do Peti.
	12/12/2016 (com publicação em 3/1/2017) 
	148.426,13

		Convite
7/2016
	Contratação de empresa especializada para execução dos serviços de reforma do prédio da sede do Cras.
		148.392,76

	Vitor Alves Cardoso Neto EIRELI (14.283.222/0001-73) 
	Convite
6/2016
	Contratação de empresa especializada para execução dos serviços de reforma do Posto de Saúde do PSF.
		148.000,00

	Venilson de Oliveira Rocha ME (16.416.613/0001-44) 
	Convite
8/2016
	Contratação de empresa especializada para execução dos serviços de reforma do prédio da Prefeitura.
		149.695,16

		Convite
9/2016
	Contratação de empresa especializada para execução dos serviços de reforma em geral incluindo elétrica e hidráulica na Unidade Escolar Roberta Sousa Lima
		147.840,00

9.	Observa-se que parte dos recursos do Fundef foi utilizada indevidamente para pagamento dessas empresas, contratadas para executar objetos estranhos às finalidades do fundo.
10.	 Além disso, a unidade técnica indicou que tais processos licitatórios não guardavam conformidade com a Lei 8.666/93, diante do conjunto de indícios caracterizadores de fraude à licitação (peça 7, p. 6) :
18.1. Os nove convites teriam sido realizados no período de 7 a 12/12/2016 (apenas cinco dias) , por uma mesma Comissão de Licitação, composta por pessoas alheias ao quadro funcional da Prefeitura Municipal de Prata do Piauí-PI, sendo pouco crível que a referida Comissão tivesse condição laboral de conduzir nove processos licitatórios num período de apenas cinco dias. Além do que, dois dos três membros teriam relação de proximidade com o ex-gestor municipal (Ricardo Matos da Cruz e Emanuela Machado Araújo eram casados, e a Sra. Emanuela seria irmã da esposa do então prefeito) ; 
18.2. Os inúmeros convites foram homologados em valores pouco abaixo do limite a partir do qual haveria a obrigatoriedade de adoção da modalidade tomada de preços, cujas exigências de publicidade e prazos de execução são mais rigorosas; 
18.3. Pelo pouco tempo despendido na execução das despesas, parece razoável inferir que não houvera projeto básico, nem orçamento detalhado com a composição dos custos unitários, para a realização de tais procedimentos licitatórios, em desacordo ao previsto no art. 7º, §2º, incisos I e II, da Lei 8.666/93; 
18.4. Ademais, embora supostamente realizados em 7/12 e 12/12/2016, os certames licitatórios só tiveram seus extratos publicados na imprensa em 3/1/2017, portanto, já na gestão subsequente;
11.	 A situação identificada por analistas da CGU na visita realizada no município foi de que grande parte dos serviços não foi prestada e o pouco executado não foi realizado pelas empresas contratadas. Além de não terem sido encontrados documentos da execução dos contratos, como notas fiscais, boletins de medição e diário das obras, havia outras evidências que apontaram para a montagem fraudulenta dos certames com o objetivo de conferir aparente legalidade das despesas efetuadas. 
12.	 Diante das evidências verificadas, o Tribunal de Contas da União determinou a constituição de doze tomadas de contas especiais, por meio do Acórdão 1470/2017-TCU-Plenário. Nessa decisão foi decretada, cautelarmente, pelo prazo de um ano, a indisponibilidade de bens de trinta e dois responsáveis, em face da gravidade das irregularidades.
13.	 A desconsideração da personalidade jurídica das contratadas foi autorizada na decisão do Plenário, tendo em vista a utilização delas para fraudar licitações e desviar recursos públicos, caracterizando, assim, abuso de personalidade e mau uso de suas finalidades. 
14.	 Nestes autos examinou-se o repasse de R$ 310.645,26 realizado à empresa Construtora Tende Ltda. - ME, por serviços não prestados. Foram citados, além da empresa, seu sócio-administrador (Sr. Francisco Jarbas de Araújo Melo) , o então prefeito, Sr. Antônio Gomes de Sousa (gestão 2013/2016) , e os membros atuantes da comissão de licitação (Sr. Ricardo Matos da Cruz e Sra. Emanuela Machado Araújo) . 
15.	 Regularmente citados, o Sr. Antônio Gomes de Sousa, a Construtora Tende Ltda.-ME e o Sr. Francisco Jarbas de Araújo Melo não se manifestaram nos autos.  
16.	 O Sr. Ricardo Matos da Cruz e a Sra. Emanuela Machado Araújo apresentaram suas defesas (peça 64) , de forma conjunta, nas quais alegam, em síntese, (i) a incompetência absoluta deste TCU quanto à matéria, baseando seu entendimento nas Súmulas 208 e 209 do STJ; (ii) a não individualização das condutas dos responsáveis que comprovem a atuação dos mesmos na fraude aos certames realizados; (iii) a ausência de comprovação de que a contratada não executou os serviços; (iv)  os membros da comissão de licitação não eram ordenadores de despesas e não possuíam competência para elaboração e envio de projeto de lei à Câmara Municipal para autorizar a utilização dos recursos do precatório do Fundef.  
17.	 As alegações de defesa foram rejeitadas no exame da unidade técnica (peça 73) , que contou com a anuência do Ministério Público junto ao TCU (peça 76) , do Ministro Relator (peça 79) e da Primeira Câmara, nos termos do Acórdão 8301/2021-TCU-Primeira Câmara (peça 78) .
18.	 Passa-se ao exame dos apelos de Antonio Gomes de Sousa (peça 98) e de Ricardo Matos da Cruz e Emanuela Machado Araújo (peça 94) .
EXAME DE ADMISSIBILIDADE
19.	 O Ministro Vital do Rêgo admitiu os recursos, suspendendo-se os efeitos dos itens 9.1, 9.2 e 9.3 do Acórdão 8301/2021-TCU-Primeira Câmara (peça 113) .
EXAME DE MÉRITO
20. Constitui objeto desta análise definir se há:
20.1.	A caracterização da prescrição da pretensão punitiva/ressarcitória, segundo os critérios do Acórdão 1441/2016-TCU-Plenário e do regime da Lei 9.873/1999.  
20.2.	Elementos suficientes nos autos para afastar a responsabilidade dos recorrentes.
Da prescrição
21.	 No exame da prescrição, a Serur tem adotado os entendimentos detalhados na peça 132, que contém estudo e pronunciamentos anteriores da secretaria sobre o tema. Nessas manifestações estão desenvolvidas as seguintes premissas, que serão utilizadas no presente exame: 
a)  ao julgar o RE 636.886, o STF conferiu nova interpretação ao art. 37, § 5º, da Constituição Federal, fixando a tese de que "é prescritível a pretensão de ressarcimento ao erário fundada em decisão de Tribunal de Contas";
b)  as pretensões punitiva e de ressarcimento devem observar o mesmo regime na atividade de controle externo, dado o objetivo comum da prescrição, de fixar prazo para o Tribunal de Contas agir, para caracterizar o ilícito, identificar seu autor, dimensionar as consequências da conduta e impor as consequências legais, independentemente de tais consequências terem natureza punitiva ou ressarcitória;
c)  até que sobrevenha norma específica, entende-se que a prescrição das pretensões punitiva e de ressarcimento, no processo de controle externo, deve observar o regime Lei 9.873/1999, na linha dos recentes pronunciamentos do STF a respeito. Assim, sem prejuízo de se realizar o exame da prescrição também segundo o prazo decenal previsto no Código Civil, o critério adotado, na formulação da proposta de encaminhamento, será o da Lei 9.873/1999.  
Análise da prescrição segundo os critérios do Acórdão 1441/2016-TCU-Plenário
22.	 No que se refere à pretensão punitiva, o TCU tem tradicionalmente aplicado os critérios definidos no Acórdão 1441/2016-TCU-Plenário, que, em incidente de uniformização de jurisprudência, orientou-se pela aplicação do Código Civil. Por este acórdão, em linhas gerais, a prescrição subordina-se ao prazo geral de dez anos (CC, art. 205) , contado a partir da data da ocorrência do fato e interrompido pelo ato que ordenar a citação, a audiência ou a oitiva da parte.
22.1.	Entre outras razões que justificaram a adoção desse critério destaca-se a de que o citado dispositivo constitui uma cláusula geral a ser empregada sempre que a pretensão for prescritível, mas a lei não estabelecer um prazo específico, como na hipótese.
22.2.	Aplicando essas balizas ao caso em exame, verifica-se a não ocorrência da prescrição, conforme os critérios do Acórdão 1441/2016-TCU-Plenário. Entre o dia da transferência dos R$ 310.645,26 (R$ 147.959,78, R$ 15.925,00 e R$ 148.426,13) , 14 e 15/12/2016 (peça 13, p. 2-3 do TC Processo 012.893/2017-0) , e a ordem de citação dos responsáveis, 12/7/2017 (peça 1) , transcorreram pouco mais de 6 (seis) meses.
Análise da prescrição pelo regime da Lei 9.873/1999 
23.	 Adotando-se as premissas fixadas na Lei 9.873/1999 ao caso em exame, e mesmo considerando-se o prazo geral, de cinco anos, observa-se que não teria ocorrido a prescrição. Para tanto, é preciso considerar os seguintes parâmetros: 
a) Termo inicial: 
23.1.	A Lei 9.873/1999, art. 1º, parte final, traz previsão expressa a respeito do início do prazo em se tratando de infração de caráter permanente ou continuado. Nesta hipótese, a prescrição começa a correr não da data de cada fato, e sim "do dia em que tiver cessado" a permanência ou a continuidade. 
23.2.	Na hipótese em exame, tem-se o termo inicial para a contagem da prescrição o dia da transferência dos R$ 310.645,26: 14 e 15/12/2016.
b) Prazo: 
23.3. 	A Lei 9.873/1999 apresenta um prazo geral, de cinco anos (art. 1º) , e um prazo especial, previsto no art. 1º, § 2º, a saber: "quando o fato objeto da ação punitiva da Administração também constituir crime, a prescrição reger-se-á pelo prazo previsto na lei penal". Como não se tem notícia da propositura de ação penal contra o responsável acerca dos fatos de que se trata no presente processo, fica afastada essa possibilidade. Dessa forma, será considerado o prazo geral de cinco anos.
23.4.	Não obstante, as causas interruptivas indicadas abaixo evidenciam que a prescrição não teria ocorrido mesmo que se aplicasse o prazo geral de cinco anos. 
c) Interrupções por atos inequívocos de apuração dos fatos: 
23.5.	No regime da Lei 9.873/1999, a prescrição se interrompe "por qualquer ato inequívoco, que importe apuração do fato" (art. 2º, II) . Os exemplos típicos, no caso em exame, são os Acórdão 1470/2017-TCU-Plenário de 12/7/2017 e 8301/2021-TCU-1ª Câmara, de 25/5/2021 (peças 1 e 78) , os exames técnicos de 28/3/2019 e 14/7/2020 (peças 7 e 73) . Com esse fundamento, a prescrição foi interrompida em 12/7/2017, 28/3/2019, 14/7/2020 e 25/5/2021.
d) Interrupções pela citação dos responsáveis: 
23.6. 	A prescrição também é interrompida "pela notificação ou citação do indiciado ou acusado, inclusive por meio de edital", nos termos do art. 2º, I, da Lei 9.873/1999. E, no regime dessa lei, a interrupção se dá pela citação propriamente dita, e não pelo despacho que a ordena. No presente caso, a citação dos recorrentes se deu em 24 e 30/9/2019 (peças 55-58 e 65) .   
23.7.	Cabe destacar, por oportuno, que, caso houvesse devedores solidários, a interrupção da prescrição feita a um prejudica aos demais. Incide, nesse caso, regra própria da teoria geral das obrigações, segundo a qual "a interrupção efetuada contra o devedor solidário envolve os demais" (art. 204, § 1º, do Código Civil) . São consequências próprias da solidariedade (a exemplo da regra de que o credor pode demandar qualquer dos devedores, art. 275 do Código Civil) , que não precisam ser repetidas em cada diploma legal específico. 
e) Interrupção pela decisão condenatória recorrível: 
23.8.	Por fim, a prescrição também se interrompe "pela decisão condenatória recorrível" (art. 2º, III, da Lei 9.873/1999) . Com esse fundamento, houve a interrupção em 25/5/2021, data da sessão em que foi proferido o acórdão condenatório (peça 78) . Essa interrupção é relevante, por estabelecer prazo para julgamento do recurso. 
f) Da prescrição intercorrente: 
23.9.	Nos termos do art. 1º, § 1º, da Lei 9.873/1999, opera-se a prescrição intercorrente se o processo ficar paralisado por mais de três anos, aguardando "julgamento ou despacho". 
23.10.	Note-se que há uma correlação entre essa hipótese e as causas de interrupção da prescrição do art. 2º. Com efeito, uma vez interrompida a prescrição por alguma das hipóteses do art. 2º, o processo não pode ficar inativo, sem qualquer inovação processual relevante, por mais de três anos.
23.11.	Trata-se de prazo específico, não se aplicando nem o prazo geral de cinco anos nem o prazo especial, da lei penal (§ 2º) . A finalidade da prescrição intercorrente, com seu prazo próprio, é a de assegurar a eficiência e celeridade nas apurações administrativas. Seria contrário a essa finalidade a paralisação injustificada do processo por período maior que o triênio estabelecido para a hipótese.
23.12.	A extrapolação do prazo de três anos, sem inovação relevante no processo, pode configurar negligência. Por isso, além de se operar a prescrição, deve-se promover a "apuração da responsabilidade funcional decorrente da paralisação, se for o caso". 
23.13.	Em muitas situações o exame da prescrição intercorrente pode ficar prejudicado nos processos já em tramitação no TCU. Como a ação de ressarcimento era considerada imprescritível, as peças que compõem a tomada de contas especial, elencadas no art. 10 da Instrução Normativa TCU 71/2012, não contemplam informações pormenorizadas quanto ao andamento do processo na fase interna, o que pode prejudicar a análise de eventual paralisação por mais de três anos. 
23.14.	Assim, caso o tribunal venha a adotar a sistemática da Lei 9.873/1999 para aferir a prescrição, convém avaliar, oportunamente, a possibilidade de ajustes na IN-TCU 71/2012, para que as tomadas de contas especiais encaminhadas ao tribunal contemplem informações sobre as interrupções ocorridas na fase interna do procedimento (como, por exemplo, declaração do órgão instaurador da TCE, de que o processo não ficou paralisado por mais de três anos, na forma do art. 1º, § 1º, da citada lei) . 
23.15. 	No caso, observa-se que o processo não ficou inativo por período superior a três anos. 
Conclusão sobre a prescrição
24.	A atuação do TCU não se encontra inviabilizada, de acordo com os critérios de prescrição da Lei 9.873/1999 e do Acórdão 1441/2016-TCU-Plenário.
25.	Por fim, são oportunas algumas considerações sobre a possibilidade de aplicar, neste processo, novo critério para exame da prescrição, diverso do considerado no julgamento originário (que seguiu o Acórdão 1441/2016-TCU-Plenário) . 
25.1. O art. 926 do CPC positivou a orientação de que "os tribunais devem uniformizar sua jurisprudência e mantê-la estável, íntegra e coerente", com o fim de inibir que decisões contemporâneas adotem soluções distintas para uma mesma questão, comprometendo os valores de isonomia e previsibilidade, essenciais à segurança jurídica.
25.2. Isso não impede a reorientação da jurisprudência, sempre que evidenciada a necessidade de ajustar o entendimento à correta exegese das normas legais. E é perfeitamente possível, e até mesmo comum, que a reorientação se dê em grau recursal, pois o recurso devolve à "apreciação e julgamento pelo tribunal todas as questões (...) relativas ao capítulo impugnado" (art. 1.013, § 1º, do CPC) , para que se profira novo julgamento, procedendo-se à correta aplicação do direito. 
25.3. Todavia, em se tratando de recurso, deve-se observar a proibição de reformatio in pejus, não se aplicando o novo entendimento se dele resultarem efeitos práticos mais gravosos ao recorrente.
Argumentos de Emanuela Machado Araújo e de Ricardo Matos Da Cruz (peça 94) 
26. Os recorrentes alegam que:
26.1. 	A responsabilização dos jurisdicionados perante o TCU é de natureza subjetiva e inexiste o nexo de causalidade entre a inexecução parcial do objeto contratado e a conduta dos membros da comissão de licitação. 	Não houve conduta voluntária dos recorrentes com vistas a causar prejuízo ao erário. A comprovação da culpa, do nexo de causalidade e do dano são requisitos exigidos para a responsabilização civil, o que não ocorreu nos autos (peça 94, p. 3-4) . 
26.2.	Não houve a demonstração do enriquecimento ilícito ou do locupletamento dos recursos públicos, sobre os quais os recorrentes não tiveram qualquer poder de gestão (peça 94, p. 4) .
27. Os recorrentes alegam que:
27.1.	 O Tribunal aplicou a multa individual de R$ 100.000,00 aos recorrentes e imputou o débito solidário de R$ 155.322,63, que somado às multas, resultou no montante de R$ 455.322,63, valor superior ao débito. Assim, o valor da multa é desproporcional à conduta praticada pelos recorrentes, quando considerada a irregular aplicação dos precatórios do Fundef (peça 94, p. 5-6) .
27.2.	 O Tribunal responsabilizou os recorrentes em solidariedade ao ex-prefeito e às empresas em nove processos distintos, aplicando-lhes multas de R$ 200.000,00 ao casal. E, dessa forma, o valor total das multas é superior ao suposto dano provocado, o que afasta sua razoabilidade (peça 94, p. 8) . 
27.3.	 A dosimetria adotada pelo TCU na aplicação de multas é pautada pelo nível de gravidade dos ilícitos, sua materialidade e o grau de culpabilidade do agente. Além disso, havendo dano ao erário, o valor da multa baseia-se no montante quantificado, sendo modulado segundo o nível de gravidade dos ilícitos apurados, a valoração das circunstâncias fáticas e jurídicas envolvidas e a isonomia de tratamento com casos análogos (peça 94, p. 6-8) .
27.4.	 Não podem ser solidários na responsabilização pela execução dos contratos, porquanto somente participaram da execução dos certames licitatórios. O valor da multa deve ser dosado de acordo com as falhas dos certames, além de se levar em conta que são nove licitações em nove processos distintos para a composição final do quantum destas multas (peça 94, p. 8) .
27.5.	 A multa aplicada ao casal no montante total de R$ 200.000,00 chega a configurar um confisco. Toda multa que ultrapasse o limite de 30% do débito imputado deve ser considerada confiscatória e inconstitucional. A multa, enquanto obrigação tributária, é acessória e, nessa condição, não pode ultrapassar o principal, conforme entendimento assentado pelo Supremo Tribunal Federal no RE 81.550 in RTJ 74/319 (peça 94, p. 6-7) . 
28. Os recorrentes afirmam que:
28.1. 	O relatório da CGU (TC Processo 012.893/2017-0) não apontou falha ou fraude no Convite 06/2016 e não há comprovação da prática do ilícito tipificado no art. 89 da Lei 8.666/1993 - dispensa ou inexigibilidade de licitação fora das hipóteses legais. O pleno do Supremo Tribunal Federal e a Corte Especial do Superior Tribunal de Justiça entendem que a configuração do crime do art. 89 depende da comprovação de dolo específico de causar prejuízo ao erário, o que não ocorreu nestes autos (peça 94, p. 7) .
28.2. 	O ilícito do art. 90 da Lei 8.666/1993 (frustração ou fraude licitatória) exige o dolo específico dos recorrentes, que não foi demonstrado nos autos (peça 94, p. 7) . 
Argumentos do ex-prefeito Antônio Gomes de Sousa (peça 98) 
29.	 O recorrente sustenta a irretroatividade dos efeitos do Acórdão 1824/2017-TCU-Plenário, que deu suporte à decisão recorrida, afirmando que (peça 98, p. 3-6) :
29.1.	 O novo entendimento fixado pelo TCU sobre a natureza do precatório do Fundef se deu no Acórdão 1824/2017-TCU-Plenário (TC Processo 005.506/2017-4) , ou seja, após a utilização dos recursos dos precatórios do Fundef pelos recorrentes no exercício de 2016.
29.2.	 Até a referida decisão do TCU prevalecia o entendimento firmado em dois julgados do Supremo Tribunal Federal de que os precatórios do Fundef possuíam natureza indenizatória.
29.3.	 Não há no Acórdão 1824/2017-TCU-Plenário a expressa autorização para a retroatividade dos seus efeitos, como determina o art. 21 do Decreto-Lei 4.657/1942. Assim, o acórdão deveria ter eficácia ex nunc. 
30.	 O recorrente alega a mera ocorrência de desvio de finalidade na aplicação dos recursos do precatório do Fundef, de modo que a reforma do posto de saúde beneficiou o ente municipal, o que implicaria a imputação de débito somente ao município, conforme pacífica jurisprudência do TCU (peça 98, p. 6-7) .
31.	 O recorrente sustenta que a aplicação de multa individual de R$ 100.000,00, somando-se com as outras multas aplicadas aos demais requeridos, é desproporcional à conduta por eles praticada, quando considerada a aplicação dos recursos do precatório do Fundef e a jurisprudência do TCU. Afirma que os critérios para a fixação das multas devem obedecer ao princípio da proporcionalidade, da razoabilidade e da justiça, bem como levar em conta as circunstâncias atenuantes e agravantes e a natureza e a gravidade da infração cometida (peça 98, p. 8-9) .
Análise conjunta dos argumentos recursais
32. 	Os Srs. Antônio Gomes de Sousa, Emanuela Machado Araújo e Ricardo Matos da Cruz foram citados pelos seguintes motivos: (a) pagamento/recebimento de R$ 310.645,26 sem a comprovada prestação de serviços (Nota Técnica CGU/PI 551 de 17/5/2017 à peça 3, do TC Processo 012.893/2017-0) ; (b) ausência na prefeitura da documentação probatória da regular aplicação dos recursos do Fundef (projeto básico, processo licitatório, contrato, documentos fiscais de despesa, etc.) ; (c) ausência de autorização legislativa para realização das despesas; (d) fraude à licitação; (e) ausência de manutenção dos recursos do Fundef em conta específica; e (f) demais ocorrências retratadas nos itens 1-47 da instrução de peça 14, do TC Processo 012.893/2017-0 (peças 55-58 e 65) .
33.	 As defesas de Ricardo Matos da Cruz e de Emanuela Machado Araújo foram rejeitadas pela unidade técnica, com a seguinte análise (peça 73, p. 7-10) :
27. De antemão, não há que se falar em incompetência absoluta deste TCU quanto à matéria, vez que a aplicação dos recursos dos precatórios judiciais do Fundef já foi disciplinada nos autos do Acórdão 1824/2017-TCU-Plenário e do Acórdão 1962/2017-TCU-Plenário, no âmbito dos quais o TCU consignou os seguintes entendimentos: 
27.1. a competência para fiscalizar a aplicação desses recursos complementares é do Tribunal de Contas da União, ainda que esses pagamentos decorram de sentença judicial, uma vez que são recursos de origem federal, o que não afasta, contudo, a competência concorrente dos demais tribunais de contas; 
27.2 os recursos devem ser recolhidos à conta bancária criada especificamente com este propósito, nos mesmos moldes da conta específica do Fundeb, prevista no art. 17 da Lei 11.494/2007, ou a outra criada exclusivamente com este propósito, a fim de garantir-lhes a finalidade e a rastreabilidade; 
27.3. os recursos devem ser utilizados exclusivamente na destinação prevista no art. 21, da Lei 11.494/2007, e na Constituição Federal, no art. 60 do ADCT, vedado expressamente o pagamento de honorários advocatícios; 
27.4. a aplicação desses recursos fora da destinação implica a imediata necessidade de recomposição do Erário, ensejando, a responsabilidade do gestor que lhes conferir outra destinação, na forma da Lei Orgânica do TCU.
27.5. a destinação dos recursos para o pagamento de honorários advocatícios relacionados a verbas do Fundef/Fundeb é inconstitucional, por ser incompatível com o art. 60, do ADCT, com a redação conferida pela EC 14/1996, bem como é ilegal, por estar em desacordo com as disposições da Lei 11.494/2007 (vide item 9.6 do Acórdão 1824/2017-TCU-Plenário) ; 
27.6. a natureza extraordinária dos recursos advindos da complementação da União obtida pela via judicial afasta a subvinculação estabelecida no art. 22 da Lei 11.494/2007; 
27.7. a não observância dos entendimentos manifestos nos Acórdão 1824/2017-TCU-Plenário e 1962/2017-TCU-Plenário, pode ensejar a responsabilização, pelo Tribunal de Contas da União, dos agentes públicos que lhe derem causa; e 
27.8. por fim, no tocante às Súmulas 208 e 209 do STJ mencionadas pelo responsável, cabe esclarecer que tais enunciados visam apenas elucidar conflitos de competência no âmbito do Poder Judiciário, em especial entre a Justiça Federal e a Justiça estadual, não acarretando qualquer reflexo nas competências dos Tribunais de Contas, os quais militam na instância Administrativa. 
28. Ultrapassado exame das questões preliminares de competência, passa-se à análise meritória, na qual resta claro e evidente a participação direta ou indireta dos responsáveis arrolados nesta TCE, quando da análise da representação originária versando sobre irregularidades ocorridas no Município de Prata do Piauí/PI, relacionadas a licitações, contratações e movimentações bancárias envolvendo recursos federais oriundos dos precatórios do Fundef, senão vejamos: 
28.1. O Sr. Antônio Gomes de Sousa (CPF XXX.362.931-XX) era o gestor da referida municipalidade e o responsável direto pelas transferências dos recursos dos precatórios dos cofres do Fundeb do Município de Prata do Piauí/PI para outras contas correntes da municipalidade ou até mesmo para outros destinatários fora do escopo de manutenção e desenvolvimento da educação básica (utilização exclusiva na destinação prevista no art. 21 da Lei 11.494/2007 e na Constituição federal, no art. 60 do ADCT) . 
28.1.1. Tal fato, por si só, contraria o entendimento deste TCU quanto à vinculação de despesas dessa natureza, bem como, se caracteriza como ato de gestão contrário à norma legal e regulamentar de natureza contábil, financeira e orçamentária, vez que o recolhimento deve ser integral à conta bancária do Fundeb, conforme previsto no art. 17 da Lei 11.494/2007, a fim de garantir-lhes a finalidade e a rastreabilidade. 
28.1.2. A transferência de recursos da conta específica do Fundeb para a conta corrente da prefeitura impede, em regra, o estabelecimento do nexo de causalidade entre a execução do objeto e os recursos federais transferidos para tal fim; 
28.2. Os demais responsáveis solidários: Sr (s) . Ricardo Matos da Cruz (CPF XXX.891.745-XX) , Francisco Jarbas de Araújo Melo (CPF XXX.235.947-XX) e Emanuela Machado Araújo (CPF XXX.569.573-XX) , foram membros da Comissão Permanente de Licitação (CPL) do Município de Prata do Piauí/PI, a qual teve participação nos certames licitatórios montados apenas para justificar, ao menos parcialmente, as supracitadas movimentações financeiras municipais, citadas ao longo desta instrução; e 
28.3. Por sua vez, a Construtora Tende Ltda.-ME (CNPJ 05.740.967/0001-23) foi uma das empresas contempladas nesses procedimentos licitatórios forjados, bem como, a destinatária de parte dos recursos oriundos dos precatórios do Fundef, nos quais as respectivas ações não guardavam correlação com os objetivos do Fundef e/ou não foram comprovadas as execuções dos serviços pelos quais foi contratada. 
28.3.1. A Nota Técnica 551/2017/NAE/PI/REGIONAL/PI, de 17/5/2017 (peça 3) , emitida pela CGU-PI, juntamente com esclarecimentos repassados pelo gestor sucessor, Sr. Willhelm Barbosa Lima, comprovam que os serviços contratados sequer foram realizados. Dessa forma, a empresa concorreu para a ocorrência do débito. Segundo os artigos 4º e 5º da Lei 8.443/1992, o Tribunal de Contas da União tem jurisdição própria e privativa sobre as pessoas e matérias sujeitas à sua competência, abrangendo todos os responsáveis pela aplicação de recursos federais. Já o § 2° do art. 16 da mesma lei determina que deve o Tribunal, ao julgar irregulares as contas, fixar a responsabilidade solidária do agente público que praticou o ato irregular, e do terceiro que, como contratante ou parte interessada na prática do mesmo ato, de qualquer modo haja concorrido para o cometimento do dano apurado. Nesse sentido, o § 6º do art. 209, do RI/TCU, explicita, em seu inciso II, que a responsabilidade do terceiro derivará de irregularidade no recebimento de benefício indevido ou pagamento superfaturado. 
28.3.2. No caso em tela, em que a obrigação foi assumida entre a empresa e o Município de Prata do Piauí/PI, no tocante aos recursos federais dos precatórios do Fundef, resta claro que a empresa é o terceiro mencionado no § 2º do art. 16 da Lei 8.443/1992, c/c o inc. II, § 6º, art. 209, do RI/TCU. Nesse sentido, a jurisprudência consolidada aponta que o TCU, quando do julgamento pela irregularidade das contas de determinado responsável, pode fixar, quanto ao débito apurado, a responsabilidade solidária de agente privado que haja concorrido para o dano, podendo ainda condená-lo ao pagamento da multa prevista no art. 57 da Lei 8.443/1992 (Acórdão 2262/2015-TCU-Plenário, 2.781/2015-TCU-1ª Câmara, 3.099/2015-TCU-1ª Câmara e 3.433/2015-TCU-1ª Câmara, 6.412/2015- TCU-2ª Câmara, 8.670/2015-TCU-2ª Câmara, 8.922/2015-TCU-2ª Câmara) .
29. Dito isto e considerando que os responsáveis não trouxeram nenhum documento comprobatório que pudesse elidir as irregularidades apresentadas na citação, percebe-se que as alegações de defesa trazidas aos autos são simples argumentos que tentam, em vão, descaracterizar algo apurado e já consolidado quando da análise da representação objeto do TC Processo 012.893/2017-0, o qual deu ensejo ao Acórdão 1470/2017-TCU-Plenário que atestou a ocorrência de diversos atos contrários às normas legais no âmbito do Município de Prata do Piauí/PI que, ao cabo, fomentaram vultoso dano ao erário. 
30. Portanto, as alegações de defesa não são suficientes e capazes de descaracterizar o fato de que o ex-gestor do município de Prata do Piauí/PI, próximo do término de seu mandato, fez diversas movimentações financeiras atípicas e buscou, em alguns casos, legitimá-las por meio de certames licitatórios junto à CPL municipal, com robustos indicativos de irregularidades apontadas pela CGU-PI em suas notas técnicas. 
31. Merecem destaque a celeridade dos procedimentos, a composição da CPL, os objetos e valores contratados e a ausência de divulgação e publicidade dos certames, a saber: 
31.1. todos os certames licitatórios foram realizados sob a modalidade convite e homologados próximos ao valor de R$ 150.000,00 (cento e cinquenta mil reais) , saltando aos olhos o fato de que 9 (nove) procedimentos de convite foram realizados em apenas 5 (cinco) dias, sendo pouco crível que a CPL da municipalidade tivesse capacidade operacional para realizar tal tarefa, haja vista que até então não haviam sido realizados quaisquer convites em 2016; 
31.2. a CPL era composta por membros alheios ao quadro municipal, sendo dois deles próximos ao ex-prefeito, em desrespeito ao caput do art. 51 da Lei 8.666/1993 e ao princípio administrativo da impessoalidade. Observou-se que tanto a irmã quanto o cunhado do ex-prefeito faziam parte da CPL municipal; 
31.3. o Convite 004/2016 não guardava correlação com os objetivos do Fundef, verbi gratia execução dos serviços de recuperação de estrada vicinal em diversos trechos da Zona Rural do Município de Prata do Piauí; e 
31.4. no que tange à divulgação, os convites não foram disponibilizados no Sistema de Licitações Web do Tribunal de Contas do Estado do Piauí (TCE-PI) , em descumprimento à orientação normativa daquela Corte de Contas. Ademais, a publicação dos extratos, realizada segundo critérios da Lei 8.666/1993, somente ocorreu em 2017, quando da gestão subsequente.
32. A alegação do responsável de que caberia ao TCU a produção de provas para comprovar a regularidade da aplicação dos recursos públicos repassados é recorrente neste Tribunal. Entretanto, por força do que dispõe o art. 70, parágrafo único, da Constituição Federal, bem assim o art. 93 do Decreto-Lei 200/1967 c/c o art. 66 do Decreto 93.872/1986, resta claro que tal comprovação compete exclusivamente ao gestor dos recursos. Tal entendimento está consolidado nesta Corte de Contas, conforme se verifica nos Acórdão 1577/2014-TCU-Segunda Câmara, 6.716/2015-TCU-1ª Câmara, 9.254/2015-TCU-2ª Câmara, 9.820/2015-TCU-2ª Câmara e 659/2016-TCU-2a Câmara.
32.1. Desse modo, ao contrário do que supõe o responsável, o ônus da prova recai sobre o gestor e não sobre o TCU, devendo o gestor fornecer todas as provas da regular aplicação dos recursos sob sua responsabilidade, em conformidade com os normativos vigentes e reiterada jurisprudência do TCU. 
33. Como visto acima, os argumentos de defesas não foram suficientes a ponto de afastar a participação direta e/ou indireta dos responsáveis solidários, arrolados nestes autos, no que tange aos problemas identificados na representação inicial (indícios de dano ao erário e fraude a licitação) , sendo o caso específico desta TCE, a realização de 3 (três) transferências bancárias (da conta corrente 0699278- 1, agência 5797, Banco Bradesco, de titularidade da Prefeitura Municipal de Prata do Piauí/PI) à empresa Construtora Tende Ltda.-ME no período de 14 a 20 de dezembro de 2016, totalizando o montante de R$ 310.645,26, sem qualquer comprovação da contraprestação de serviços por parte da empresa, conforme apurado pela CGU-PI, nos termos consignados na Nota Técnica 551/2017/NAE/PI/REGIONAL/PI, de 17/5/2017 (peça 3 do TC Processo 012.893/2017-0) . 
34. Sendo assim, não há como negar o conjunto probatório robusto constante dos autos, nos quais fica evidenciado que o numerário em questão foi indevidamente movimentado, destinado a pagamento por serviços que sequer foram executados devido a contratações e procedimentos licitatórios simulados para justificar a transferência de valores oriundos dos precatórios do Fundef do Município de Prata do Piauí/PI, tendo inclusive decretada a indisponibilidade de bens dos envolvidos. [destaques acrescidos]
34. 	O Ministro Benjamin Zymler concordou com a análise técnica e destacou no voto condutor do Acórdão 8301/2021-TCU-Primeira Câmara o seguinte (peça 79, p. 4-5) :
22. A alegação de incompetência desta Corte para quanto à matéria em apreço não merece prosperar. A competência para fiscalizar a aplicação dos recursos oriundos dos precatórios judiciais do Fundef é desta Corte de Contas. Nesse sentido, cito o Acórdão 1824/2017-TCU-Plenário e o Acórdão 1962/2017-TCU-Plenário. 
23. No que concerne às Súmulas 208 e 209 do STJ, conforme esclareceu a unidade técnica, "tais enunciados visam apenas elucidar conflitos de competência no âmbito do Poder Judiciário, em especial entre a Justiça Federal e a Justiça estadual, não acarretando qualquer reflexo nas competências dos Tribunais de Contas, os quais militam na instância Administrativa." 
24. O Sr. Ricardo Matos da Cruz e a Sra. Emanuela Machado Araújo foram membros da Comissão Permanente de Licitação (CPL) do Município de Prata do Piauí/PI, que conduziu os certames licitatórios montados apenas para justificar as movimentações financeiras já mencionadas. Nesse sentido, caberia aos responsáveis afastar os indícios veementes de fraude à licitação, justificando a escolha das empresas que foram convidadas e apresentando os atos praticados, bem como os documentos oferecidos pelas licitantes naquela ocasião (propostas comerciais, impugnações e recursos, dentre outros) . 
25. Peço licença para transcrever trecho da instrução da unidade técnica que ressaltou o papel dos responsáveis, membros da CPL, que concorreram para a perpetração das irregularidades: 
31. Merecem destaque a celeridade dos procedimentos, a composição da CPL, os objetos e valores contratados e a ausência de divulgação e publicidade dos certames, a saber: 
31.1. todos os certames licitatórios foram realizados sob a modalidade convite e homologados próximos ao valor de R$ 150.000,00 (cento e cinquenta mil reais) , saltando aos olhos o fato de que 9 (nove) procedimentos de convite foram realizados em apenas 5 (cinco) dias, sendo pouco crível que a CPL da municipalidade tivesse capacidade operacional para realizar tal tarefa, haja vista que até então não haviam sido realizados quaisquer convites em 2016; 
31.2. a CPL era composta por membros alheios ao quadro municipal, sendo dois deles próximos ao ex-prefeito, em desrespeito ao caput do art. 51 da Lei 8.666/1993 e ao princípio administrativo da impessoalidade. Observou-se que tanto a irmã quanto o cunhado do ex-prefeito faziam parte da CPL municipal; 
31.3. o Convite 004/2016 não guardava correlação com os objetivos do Fundef, verbi gratia execução dos serviços de recuperação de estrada vicinal em diversos trechos da Zona Rural do Município de Prata do Piauí; e 
31.4. no que tange à divulgação, os convites não foram disponibilizados no Sistema de Licitações Web do Tribunal de Contas do Estado do Piauí (TCE-PI) , em descumprimento à orientação normativa daquela Corte de Contas. Ademais, a publicação dos extratos, realizada segundo critérios da Lei 8.666/1993, somente ocorreu em 2017, quando da gestão subsequente." 
26. Por fim, a alegação de que caberia ao TCU a comprovação de que a contratada não executou os serviços não merece prosperar. Como é cediço, aquele que utiliza ou gerencia recursos públicos, por dever constitucional e legal, submete-se ao encargo de demonstrar o correto emprego dos valores federais, nos termos dos arts. 70, parágrafo único, e 37, caput, da Constituição de 1988 e do art. 93 do Decreto-Lei 200, de 25 de fevereiro de 1967. Ou seja, o ônus da prova recai sobre o gestor, que deve as provas da regular aplicação dos recursos sob sua responsabilidade, e não sobre o TCU. 
27. Assim, não havendo nos autos elementos que possam comprovar a boa e regular aplicação dos recursos públicos em análise, adiro ao encaminhamento proposto pela unidade técnica e corroborado pelo representante do Ministério Público, para julgar irregulares as presentes contas, condenar os responsáveis ao pagamento do débito apurado, atualizado monetariamente e acrescido dos juros de mora devidos, na forma da legislação em vigor, e aplicar-lhes a multa prevista no art. 57 da Lei 8.443/1992. [destaques acrescidos]
35.	 Análise da alegação da irretroatividade dos efeitos do Acórdão 1824/2017-TCU-Plenário.
35.1.	 Não procede a alegação do ex-prefeito Antônio Gomes de Sousa da irretroatividade dos efeitos do Acórdão 1824/2017-TCU-Plenário.
35.2.	 Os itens 9.2.2 e 9.2.3 do Acórdão 1824/2017-TCU-Plenário (Ministro Walton Alencar Rodrigues) apenas ratificaram o entendimento de que os recursos provenientes da complementação da União ao Fundef/Fundeb, ainda que oriundos de sentença judicial (precatórios) , deveriam ser aplicadas exclusivamente na destinação prevista no art. 21 da Lei 11.494/2007 e na Constituição Federal, no art. 60 do ADCT. Por consequência, a aplicação desses recursos fora dessa destinação implicaria a imediata necessidade de recomposição do Erário, ensejando a responsabilidade pessoal do gestor que deu causa ao desvio, na forma da Lei Orgânica do TCU.
35.3. No relatório que antecedeu o Acórdão 1824/2017-TCU-Plenário consta o seguinte:
Informações Adicionais
115. Conforme atestado pelo Memorando 47 - Presidência (peça 56) , o Presidente do TCU, Ministro Raimundo Carreiro, recebeu em audiência, no dia 10/8/2017, Deputados Federais e o Presidente da Federação dos Municípios do Estado do Maranhão (Famem) , que apresentaram vasta documentação referente ao presente processo.
116. No referido memorando, o Presidente do TCU remeteu os autos à unidade técnica para que ela o submetesse à consideração do relator.
117. A documentação apresentada na referida audiência consta na peça 57 do presente processo. Nela, traz-se, basicamente, um argumento principal, o qual pode ser resumido pelo entendimento expresso pelo TCM-PA, no voto condutor da Resolução 12.566/ TCM-PA, apresentado pela relatora, Conselheira Mara Lúcia:
Resta-me, portanto, em atenção à consulta formulada, sedimentar entendimento, no sentido de que, tais créditos possuem natureza indenizatória não vinculada, ou seja, ressarcimento ao erário. O qual teve que dispender recursos de outras áreas de atuação, sob encargo da municipalidade, com vistas à garantir a correta e integral aplicação na área da educação e, em especial, de valorização do magistério, durante o período consignado, o que permitiria, neste momento, sua aplicação ampla, em ações do município.
Vejo, ainda, como de relevante levantamento técnico, para fortalecimento do entendimento indenizatório de tal parcela e sua desvinculação de aplicação, a comprovação de que a municipalidade, durante os exercícios apurados, para fins de ressarcimento, tenha efetivamente cumprido com os limites de despesas com a educação, o que deverá ser apurado, dentro de cada caso concreto, que eventualmente venha a ser submetido ao TCM-PA. (peça 57, p. 21-22) (grifos no original) 
118. No mesmo sentido, o TCE-PB, por meio do Parecer Normativo 5/2015, no voto do Conselheiro-Relator Fernando Rodrigues Catão, trouxe a seguinte manifestação (peça 57, p. 9) :
Quando o município chega a receber o valor reivindicado do Governo Federal, isso com frequência ocorre muitos anos depois daquele exercício financeiro em que os recursos deveriam ter sido empregados. Nesse quadro, o gestor público municipal se viu obrigado a utilizar os recursos do orçamento local para cumprir todas as metas educacionais previstas na Constituição e na legislação ordinária. (Manifestação do Ministério Público Especial junto ao TCE-PB, transcrita pelo Conselheiro-Relator Fernando Rodrigues Catão ao fundamentar seu voto) 
119. Assim, em suma, os solicitantes da supracitada audiência, seguindo a linha das decisões colacionadas à peça 57, argumentam que, devido ao repasse a menor dos recursos da complementação da União, os municípios precisaram usar de seus próprios recursos para investir em Educação e atingir o limite mínimo constitucional previsto no caput do art. 212 da Constitucional Federal/1988. Desse modo, como teriam retirado recursos de outras áreas para investir em educação, deveriam agora ser indenizados, de modo que os recursos recebidos oriundos das já mencionadas ações judiciais possuem natureza indenizatória, podendo ser utilizados em qualquer área.
120. Todavia, tal argumentação não merece prosperar. A complementação da União no Fundef/Fundeb não é considerada para o cálculo do mínimo constitucional a ser aplicado na manutenção e desenvolvimento do ensino (MDE) , conforme Manual de Demonstrativos Fiscais, elaborado pela STN para 2017, aprovado pela Portaria STN 403/2016 (ver tópico "Deduções para fins de limite Constitucional", item 30 - peça 59, p. 316) . Assim, os recursos utilizados pelos municípios em educação, necessariamente, deveriam alcançar o mínimo de 25% a ser aplicado em MDE, de modo que qualquer valor que foi aplicado acima desse mínimo, caso tenha havido, o foi de forma voluntária, e nenhuma relação tem com a diferença dos valores da complementação da União.
121. Ao contrário do que parecem supor as decisões acima transcritas (bem como as demais constantes da peça 57) , a complementação dos recursos do Fundef feitas pela União não compõe o cálculo do mínimo constitucional. Do contrário, o município, além de aplicar o mínimo de 25% de suas receitas em MDE, deve ainda, necessariamente, aplicar o valor adicional referente à complementação da União. Assim, não há que se falar em caráter indenizatório dos recursos obtidos por via judicial. Seja na data inicial em que deveriam ter sido transferidos aos municípios (entre 1998 e 2006) , seja hoje, os recursos permanecem vinculados à educação, independentemente do cálculo do mínimo constitucional.
122. A razão da exclusão dos recursos da complementação da base de cálculo do mínimo constitucional é que tais recursos são, na verdade, recursos oriundos das receitas da União. Assim, eles devem ser deduzidos do cálculo do mínimo constitucional para manutenção e desenvolvimento do ensino (MDE) , cuja base de cálculo deve incluir apenas as receitas do respectivo município, conforme se observa no manual da STN (Portaria STN 403/2016) :
Como o ente deve aplicar em MDE percentuais mínimos de sua receita estabelecidos constitucionalmente, e considerando que os recursos decorrentes da complementação da União não fazem parte desse cálculo, deve-se, portanto, deduzir as despesas com recursos provenientes da complementação da União, efetivamente aplicadas no exercício, do cálculo do MDE. (Manual de Demonstrativos Fiscais, 7ª Edição, elaborado pela STN para 2017) (Peça 59, p. 341) (grifos inseridos) 
123. Desse modo, permanecem os recursos transferidos a título de complementação da União, ainda que por via judicial, como sendo recursos originários da União, sendo o TCU o órgão competente para fiscalizá-los, conforme exposto no item 79.
124. Diante de todo o exposto, em virtude de as decisões colacionadas à peça 57 desconsiderarem os normativos de contabilidade pública aplicáveis ao caso, induzindo à errônea interpretação de que as despesas com recursos da complementação da união comporiam o cálculo do mínimo constitucional, tem-se que elas apresentaram argumento juridicamente inválido para justificar a desvinculação dos recursos do Fundef/Fundeb. Assim, os documentos apresentados no âmbito da supramencionada audiência com o Presidente do TCU não alteram as conclusões anteriormente expostas, as quais resultaram na proposta de encaminhamento a seguir descrita, a qual postula pela vinculação da aplicação de tais recursos à destinação prevista no art. 21 da Lei 11.494/2007 (Lei do Fundeb) . [destaques acrescidos]
35.4. O Ministro Walton Alencar Rodrigues deixou assente no voto condutor do Acórdão 1824/2017-TCU-Plenário o seguinte:
O fato de os pagamentos aos municípios serem feitos mediante precatórios não afasta nem impede a aplicação da Constituição e das leis, em especial na parte que impõe a vinculação desses recursos, até porque o provimento judicial não altera a natureza jurídica essencial dessas parcelas complementares de verbas do Fundeb, natureza que se mantém nos registros da União e em todo o trânsito dessas verbas, muito menos lhes confere caráter indenizatório, como podem pretender alguns.
Ao contrário, se, na ação proposta pelo MPF, a União foi condenada em razão do não atendimento do valor mínimo por aluno/ano, é evidente que os valores obtidos judicialmente devem ter aplicação vinculada a essa finalidade, senão o provimento judicial estaria provocando exatamente a situação que intentou evitar, a insuficiente destinação de recursos vinculados ao ensino básico para essa finalidade constitucional.
Daí decorre a razão por que devem ser de pronto rechaçadas quaisquer interpretações que tenham por efeito prático afastar essas especiais vinculações legais e constitucionais e a atração de novos gravames, a exemplo dos honorários advocatícios que, de logo, abocanhariam vinte por cento das verbas transferidas pela União e finalisticamente gravadas pela Constituição e legislação infraconstitucional.
Afinal, não há regra de hermenêutica que possa justificar a interpretação de lei de modo que produza efeitos opostos ao que ela determina. Tratar-se-ia de brutal contrassenso que cumpre ao exegeta repelir e hostilizar. Pudessem verbas gravadas, constitucionalmente discriminadas, ser aplicadas em diversa finalidade, haveria notável paradoxo, que conteria rasgar a constituição e as leis que tratam das verbas destinadas pelo constituinte à educação.
Ademais, não pode o julgador arvorar-se no papel de legislador e escolher aplicar a lei que gostaria que existisse, a que ache mais justa, de acordo com seus critérios pessoais e idiossincráticos de justiça, ou a que ele redigiria caso lhe fosse facultado escrevê-las, a lege ferenda, desprezando todo o direito objetivo. Cabe ao julgador tão somente aplicar a lei existente ao caso concreto, a lege lata, dentro do contexto e dos princípios constitucionais, na melhor medida do possível, mas sempre respeitando a ordem jurídica em vigor.
Não cabe, pois, ao órgão de controle externo, escolher ou autorizar o emprego de verbas públicas em finalidades outras que as estritamente autorizadas por lei.
Assim, considerando as notícias de que recursos oriundos dessas complementações já estariam sendo aplicados em destinação diversa, impõe-se agir com a maior presteza e rigor possíveis, para evitar o desbaratamento desses valores em finalidades absolutamente vedadas pela legislação em vigor.
Da mesma forma, pelas razões salientadas, absolutamente questionável o procedimento de destacar, em precatórios, verbas do Fundeb, para pagamentos de advogados, uma vez que tal procedimento desfalcaria a vontade dos legisladores, constituinte e derivado, no sentido de permitir a alocação de recursos mínimos, por aluno, em cada estado e município do País. Este procedimento não elide a responsabilidade dos gestores e advogados pela percepção irregular de recursos públicos gravados com finalidade específica.
Por essa razão, entendo adequado dar a mais ampla divulgação possível a esta deliberação, encaminhando-as aos demais Tribunais de Contas, aos munícipios envolvidos e aos demais órgãos ou entidades que possam colaborar com o controle externo. [destaques acrescidos]
35.5. Note que o entendimento firmado no Acórdão 1824/2017-TCU-Plenário - que veda a aplicação dos recursos decorrentes de complementação da União ao Fundef e ao Fundeb, ainda que oriundos de precatórios, fora das hipóteses previstas nos arts. 21 da Lei 11.494/2007 e 60 do ADCT - é aplicável aos casos ocorridos antes de sua fixação, pois, no julgamento do mencionado acórdão, o TCU apenas deu concretude a conjunto normativo já existente, sem que isso tenha configurado mudança de entendimento anteriormente adotado (v.g. Acórdão 1672/2021-TCU-Plenário, de relatoria do Ministro Benjamin Zymler) .
35.6.	 Portanto, diversamente do que alega o ex-prefeito, não houve retroatividade dos efeitos do Acórdão 1824/2017-TCU-Plenário, decisão que deu suporte ao Acórdão 8301/2021-TCU-Primeira Câmara.
35.7. 	O entendimento firmado pelo Supremo Tribunal Federal, em decisões de 2015 e 2016, mencionadas pelo recorrente, não é capaz de vincular a decisão recorrida desta Corte de Contas. O TCU tem jurisdição e competência próprias estabelecidas pela Constituição Federal e pela Lei 8.443/1992, não obstando a sua atuação o fato de tramitar no âmbito do Poder Judiciário ação penal ou civil versando sobre o mesmo assunto, dado o princípio da independência das instâncias e a competência exclusiva do TCU para a verificação da regularidade da aplicação de recursos da União (v.g. Acórdão 624/2009-TCU-Plenário, rel. Min. Marcos Bemquerer, 4734/2010-TCU-1ª Câmara, rel. Min. José Jorge, e 288/2009-TCU-2ª Câmara, rel. Min Augusto Sherman) .
36.	 Análise da alegação de mero desvio de finalidade na aplicação dos recursos do Fundef.
36.1.	 Não há como acolher a alegação do ex-prefeito Antônio Gomes de Sousa de que houve a mera ocorrência de desvio de finalidade na aplicação dos recursos do precatório do Fundef. O item 34 da instrução da peça 73, p. 10 deixou assente que não se tratou apenas de desvio de finalidade, mas de pagamento com recursos públicos por serviços não prestados.
37.	 Análise da alegada falta de prova da prática dos ilícitos tipificados nos arts. 89 e 90 da Lei 8.666/1993.
37.1.	 Concorda-se com as alegações apresentadas por Emanuela Machado Araújo e de Ricardo Matos da Cruz. 	Não houve a comprovação nos autos da prática, por parte dos membros da comissão de licitação, dos crimes (ilícitos) tipificados nos art. 89 e 90 da Lei 8.666/1993. Ocorre que o Tribunal não os responsabilizou por crime algum. Os membros da comissão de licitação tiveram suas contas julgadas irregulares, em razão do dano causado ao erário, com fundamento nos arts. 1º, inciso I, 16, inciso III, alíneas "b" e "c", e § 2º da Lei 8.443/1992 c/c os arts. 19 e 23, inciso III, da mesma Lei, e com arts. 1º, inciso I, 209, incisos II e III, e § 5º, 210 e 214, inciso III, do Regimento Interno (item 43 da peça 73, p. 11; item 20 da peça 79, p. 4; e item 9.1 do acórdão recorrido à peça 78, p. 1) .  
38.	 Análise do pagamento efetuado à contratada, em razão da possível realização de reformas em escolas municipais (Convite 02/2016) e da possível recuperação de estrada vicinal da zona rural municipal (Convite 04/2016) .
38.1. 	Os responsáveis deveriam ter acostado aos autos os elementos de prova da efetiva execução dos objetos dos Convites 02/2016 e 04/2016, o que não ocorreu.  
38.2. 	A responsabilização da empresa contratada e de seu representante decorre do recebimento de recursos (R$ 310.645,26) , sem que tenha havido a devida contraprestação de serviços, o que constitui irregularidade grave.
39.	 Análise da alegada responsabilidade subjetiva de Ricardo Matos da Cruz e de Emanuela Machado Araújo.
39.1.	 Ricardo Matos da Cruz e Emanuela Machado Araújo, presidente e membro da comissão permanente de licitação, respectivamente, deveriam demonstrar a regularidade de sua conduta, justificando a escolha da empresa convidada, com os elementos de prova dos atos praticados no Convite 06/2016, o que não ocorreu nestes autos.
39.2.	 Além disso, a defesa dos recorrentes não trouxe aos autos argumentos e/ou documentos capazes de demonstrar:
39.2.1.	 O pertencimento ao quadro permanente da prefeitura de Prata do Piauí e a qualificação técnica para conduzir os nove convites realizados em apenas 5 dias. 
39.2.2.	 A justificativa para a comissão de licitação ter duas pessoas próximas ao ex-gestor municipal, as quais sequer pertenciam ao quadro de servidores municipais.
39.2.3. A justificativa para a escolha da modalidade convite.
39.2.4. 	A justificativa para a comissão de licitação haver levado à frente procedimentos de contratação de obras em desacordo com as disposições legais, dada a falta de comprovação da elaboração prévia de projetos básicos e de orçamentos detalhados, e dada a ausência de relação entre o objeto licitado e a finalidade do Fundef.
39.3.	 A falta ou a insuficiência de verificação e análise dos documentos apresentados pelos licitantes configura negligência no desempenho das atribuições da comissão de licitação e infração ao princípio da eficiência, respondendo os seus membros solidariamente por todos os atos por ela praticados (v.g, Acórdão 720/2014-TCU-Plenário, de relatoria do Ministro José Mucio Monteiro e 203/2018-TCU-Plenário, de relatoria do Ministro Augusto Nardes) .
39.4.	 A Comissão de Licitação responde solidariamente pelos atos irregulares praticados, salvo se posição individual divergente estiver devidamente fundamentada e registrada em ata. A responsabilidade pelos atos da CPL é intransferível (v.g. Acórdão 3045/2013-TCU-Plenário, de relatoria do Ministro Raimundo Carreiro, 3268/2009-TCU-Segunda Câmara, de relatoria do Ministro Walton Alencar Rodrigues, 1001/2009-TCU-Plenário, de relatoria do Ministro José Jorge, 140/2010-TCU-Plenário, de relatoria do Ministro Marcos Bemquerer, e 1910/2008-TCU-Plenário, de relatoria do Ministro Aroldo Cedraz) .
39.5.	 Deficiências de experiência e de capacitação para o exercício de suas atribuições não são causas excludentes de culpabilidade de membros de comissões de licitação, os quais podem ser responsabilizados solidariamente quando não agem com os devidos zelo e diligência e ocasionam grave ofensa ao ordenamento jurídico (Acórdão 1844/2019-TCU-Plenário, de relatoria do Ministro Benjamin Zymler) .
39.6.	 No caso em tela, a escolha da empresa a Construtora Tende Ltda.-ME, documentalmente injustificada até o presente momento no âmbito dos Convites 02 e 04/2016, por parte comissão de licitação, caracterizou a responsabilidade solidária de seus membros pelo dano ao erário causado.  
39.7. 	Rememora-se que a celeridade dos procedimentos licitatórios, a composição da comissão de licitação, os objetos e valores contratados, a deficiente publicidade dos certames, a inexecução dos objetos licitados, as indevidas transferências bancárias realizadas à contratada e, principalmente, a injustificada seleção da contratada, caracterizaram a ação culposa (stricto sensu) dos membros da comissão de licitação e o nexo de causalidade entre tal conduta e o prejuízo causado ao erário, elementos essenciais à responsabilização subjetiva. 
39.8.	 A alegação de que os membros da comissão não tiveram a intenção de causar prejuízo ao erário, por si só, é incapaz de socorrer a defesa dos recorrentes. É cabível a imputação de débito a membro de comissão permanente de licitação quando constatado que os atos por ele praticados, ainda que sem o dolo de lesar o erário, deram ensejo a prejuízo à Fazenda Pública, sendo sua conduta enquadrada, nesse caso, como culpa grave (v.g. Acórdão 619/2015-TCU-Plenário, de relatoria do Ministro Vital do Rêgo) .
39.9. 	Não é necessária a demonstração do enriquecimento ilícito ou do locupletamento dos recursos públicos para a responsabilização dos recorrentes, bastando a verificação do nexo de causalidade entre o dano experimentando e o comportamento dos membros da comissão de licitação.
39.10.	 A afirmação de que os recorrentes não tinham poder de gestão sobre os recursos públicos não é suficiente para afastar a solidariedade no débito. Os membros da comissão de licitação estão sujeitos à jurisdição do TCU, haja vista que, ainda que indiretamente, administram e/ou gerenciam recursos públicos, ou seja, mantêm liame com a Administração Pública (artigo 5º, inciso I, da Lei 8.443/1992) . Embora os membros da comissão de licitação não sejam ordenadores de despesa, no caso, sua atuação teve reflexo direto na execução orçamentário-financeira e patrimonial do município e da União, daí a obrigação de responderem pelas consequências de seus atos irregulares perpetrados à conta de recursos públicos (v.g. Acórdão 1757/2008-TCU-Plenário, de relatoria do Ministro Ubiratan Aguiar) .
39.11. 	Enfatiza-se que incumbe à comissão de licitação o recebimento, a análise e o julgamento de todos os documentos e procedimentos relativos às licitações e ao cadastramento de licitantes, sendo que quaisquer decisões que afrontem a lei ou resultem em prejuízos aos cofres públicos sujeitam os infratores, membros das comissões de licitação, à devida responsabilização  (v.g. Acórdão 856/2015-TCU-Plenário, de relatoria do Ministro Vital do Rêgo) .
39.12. 	A afirmação de que a responsabilidade pela execução dos serviços contratados era exclusiva da Construtora Tende Ltda.-ME não elide a responsabilidade dos membros da CPL pela condução dos procedimentos licitatórios e escolha da empresa vencedora. 
40.	Análise da responsabilidade subjetiva do ex-prefeito Antônio Gomes de Sousa.	
40.1. O ex-prefeito Sr. Antônio Gomes de Sousa foi responsabilizado pelo débito de R$ 310.645,26 porque autorizou a transferência de recursos do Fundef para a Construtora Tende Ltda.-ME, sem a devida contraprestação de serviços. 
40.2. 	A responsabilização subjetiva requer a quantificação do dano, a identificação da conduta do responsável e a demonstração do nexo de causalidade entre a conduta culposa (stricto sensu) e a irregularidade que ocasionou o dano ao erário.  	No caso em exame, houve: (a) a quantificação do dano (R$ 310.645,26) ; (b) a identificação da conduta culposa do ex-gestor municipal, que autorizou a transferência de recursos do Fundef à a Construtora Tende Ltda.-ME,  sem a devida contraprestação de serviços e (c)  a demonstração do nexo causal entre essa conduta e o prejuízo ao erário.
40.3. 	Nos processos relativos ao controle financeiro da Administração Pública, a culpa dos gestores por atos irregulares que causem prejuízo ao erário é legalmente presumida, ainda que não se configure ação ou omissão dolosa, admitida prova em contrário, a cargo do gestor. Na fiscalização dos gastos públicos, privilegia-se, como princípio básico, a inversão do ônus da prova. Cabe ao gestor demonstrar a boa aplicação dos dinheiros e valores públicos sob sua responsabilidade, nos termos do art. 70, parágrafo único, da Constituição Federal e art. 93 do Decreto-Lei 200/1967, c/c o art. 66 do Decreto 93.872/1986, o que não ocorreu nestes autos.
41.	Análise da alegada desproporcionalidade das multas aplicadas aos recorrentes.
41.1.	 Não procede a alegação de que o valor das multas aplicadas aos recorrentes é desproporcional às condutas praticadas, as quais foram avaliadas pelo Tribunal que lhe aplicou multas individuais de R$ 100.000,00 (32,2% do valor do débito de R$ 310.645,26) , respeitando o limite máximo estabelecido no art. 57 da Lei 8.443/1992.
41.2.	 Registra-se que cada multa individual é valorada, em relação ao montante do débito, separadamente das multas aplicadas aos demais responsáveis. 
41.3.	 Eventuais multas aplicadas ao Srs. Antônio Gomes de Sousa, Ricardo Matos da Cruz e Emanuela Machado Araújo em outras tomadas de contas especiais (TC Processo 029.140/2017-0, Processo 029.250/2017-0, Processo 029.235/2017-0, Processo 029.236/2017-7, Processo 029.093/2017-1, Processo 029.242/2017-7, Processo 029.237/2017-3 e Processo 029.143/2017-9) não se somam para determinar o limite máximo do valor da multa estabelecido pelo art. 57 da Lei 8.443/1992, pois tratam-se de débitos distintos, apurados em cada um desses processos. Noutras palavras, o limite máximo do valor da multa individual definida no art. 57 da Lei 8.443/1992 depende exclusivamente do montante de débito apurado no respectivo processo.
41.4.	 Em nenhum desses processos, o Tribunal aplicou aos responsáveis multa individual superior ao valor do débito. Cita-se como exemplos os seguintes acórdãos:
	Acórdão 5939/2021-TCU-Primeira Câmara (rel. Min. Benjamin Zymler) TC Processo 029.140/2017-0
Débito: R$ 140.216,60
Multa individual: R$ 100.000,00 a Antônio Gomes de Sousa, Ricardo Matos da Cruz e Emanuela Machado Araújo
Acórdão 5322/2021-TCU-Primeira Câmara (rel. Min. Benjamin Zymler) TC Processo 029.093/2017-1
Débito: R$ 502.346,86
Multa individual: R$ 200.000,00 a Antônio Gomes de Sousa, Ricardo Matos da Cruz e Emanuela Machado Araújo
Acórdão 8475/2021-TCU-Primeira Câmara (rel. Min. Benjamin Zymler) TC Processo 029.242/2017-7
Débito: R$ 40.302,43
Multa individual: R$ 10.000,00 a Antônio Gomes de Sousa e Ricardo Matos da Cruz 
Acórdão 8291/2021-TCU-Primeira Câmara (rel. Min. Benjamin Zymler) TC Processo 029.143/2017-9
Débito: R$ 313.873,98
Multa individual: R$ 100.000,00 a Antônio Gomes de Sousa, Ricardo Matos da Cruz e Emanuela Machado Araújo
41.5.	 Ao contrário do que alegam os recorrentes, não há elementos nos autos que demonstrem que os princípios da razoabilidade, da proporcionalidade e da isonomia, assim como as circunstâncias atenuantes/agravantes e a natureza/gravidade da infração cometida, foram desconsiderados pelo Tribunal.
41.6.	 O entendimento mencionado pelos recorrentes de que é confiscatória a multa superior a 30% do débito imputado não se aplica ao presente caso, porquanto o débito em tela não se trata de obrigação tributária. Além disso, o art. 57 da Lei 8.443/1992 autoriza a aplicação de multa aos jurisdicionados do TCU de até cem por cento do valor atualizado do dano causado ao erário.
41.7. Desse modo, não há como acolher as razões apresentadas.  
CONCLUSÃO
42.	 A atuação do TCU não se encontra inviabilizada, de acordo com os critérios de prescrição da Lei 9.873/1999 e do Acórdão 1441/2016-TCU-Plenário. 
43.	 Os argumentos recursais apresentados por Antonio Gomes de Sousa, Ricardo Matos da Cruz e Emanuela Machado Araújo são insuficientes para reformar a decisão recorrida. Remanesce, portanto, o débito em razão dos pagamentos feitos à contratada por serviços não realizados. 
PROPOSTA DE ENCAMINHAMENTO
44.	 Ante o exposto, submete-se à consideração superior a análise dos recursos de reconsideração interpostos por Antonio Gomes de Sousa, Ricardo Matos da Cruz e Emanuela Machado Araújo contra o Acórdão 8301/2021-TCU-Primeira Câmara, propondo-se, com fundamento no artigo 33, da Lei 8.443/1992:
a) conhecer os recursos para, no mérito, negar-lhes provimento;
b) dar ciência às partes e aos órgãos/entidades interessados.
É o relatório.

Uanderson Ferreira da Silva (OAB/PI 5.456), Thiago Ramos Silva (OAB/PI 10.260) e outros.

Procurador Júlio Marcelo de Oliveira.

RECURSOS DE RECONSIDERAÇÃO EM TOMADA DE CONTAS ESPECIAL. ARGUMENTOS QUE NÃO AFASTAM AS PREMISSAS QUE NORTEARAM O JULGAMENTO A QUO. NEGATIVA DE PROVIMENTO. NOTIFICAÇÕES.

TOMADA DE CONTAS ESPECIAL (TCE)

Secretaria de Recursos (Serur).

Por atender aos requisitos de admissibilidade, conheço dos recursos de reconsideração interpostos por Antônio Gomes de Sousa, ex-prefeito de Prata do Piauí - PI, Ricardo Matos da Cruz, ex-secretário municipal de finanças e presidente da comissão permanente de licitação, e Emanuela Machado Araújo, membro da comissão de licitação, contra o Acórdão 8301/2021-TCU-Primeira Câmara, por meio do qual este Tribunal julgou irregulares suas contas e os condenou, solidariamente, ao ressarcimento do dano apurado e ao pagamento da multa prevista no art. 57 da Lei 8.443/1992.
Originalmente, a tomada de contas especial foi instaurada em razão de pagamentos realizados pelo Município de Prata do Piauí/PI, com a utilização de recursos decorrentes de precatórios do Fundef, sem qualquer comprovação da contraprestação de serviços.
Os recursos foram disponibilizados ao município em 13/12/2016, no valor de R$ 2.849.823,75. Ato contínuo, a maior parte do repasse (R$ 2.234.123,22) foi utilizada nos cinco dias subsequentes, mediante a realização de 55 transações financeiras destinadas a 11 empresas distintas. Tal movimentação foi considerada atípica, quando comparada à movimentação financeira dos meses anteriores.
O restante dos recursos foi destinado a outra conta do município, mantida no Banco do Brasil (c/c 5225-6, ag. 788-9) , e a uma operação (de R$ 102.215,98) em que não foi possível identificar o beneficiário do repasse.
Os órgãos de controle também identificaram diversas evidências de montagem de certames para justificar a movimentação financeira, a utilização de recursos em ações que não guardavam correlação com os objetivos do Fundef e a inexecução de parte significativa dos serviços supostamente contratados. Não foram encontrados documentos da execução dos contratos, como notas fiscais, boletins de medição e diário das obras.
A comissão de licitação instituída pelo município para a realização dos procedimentos em questão foi constituída com pessoas alheias ao quadro funcional da prefeitura. Os Srs. Ricardo Matos da Cruz e Emanuela Machado Araújo, eram casados e com relação de proximidade com o ex-gestor municipal, já que esta última era cunhada do titular do executivo municipal.
O Acórdão 1470/2017-TCU-Plenário determinou, além de outras medidas, a abertura de várias tomadas de contas especiais para a apuração dos fatos, tratando estes autos, especificamente, do repasse de R$ 310.645,26 realizado à empresa Construtora Tende Ltda. - ME sem contraprestação de serviços. Contra a decisão condenatória consubstanciada no Acórdão 8301/2021-TCU-Primeira Câmara, interpuseram-se os recursos de reconsideração ora apreciados.
Os recorrentes alegaram, em síntese, que (i) inexiste nexo de causalidade entre a inexecução parcial do objeto contratado e a conduta dos membros da comissão de licitação; (ii) não houve a demonstração do enriquecimento ilícito ou do locupletamento dos recursos públicos, sobre os quais os recorrentes não tiveram qualquer poder de gestão; (iii) houve desproporcionalidade na dosimetria da multa aplicada; (iv) no relatório da CGU, não há indicação da ocorrência de falha ou fraude no Convite 6/2016, nem a caracterização de crime previsto na lei de licitações, que exigiria dolo específico dos recorrentes, hipótese não demonstrada nos autos; (v) não pode ser aplicado retroativamente o entendimento constante do Acórdão 1824/2017-TCU-Plenário acerca da natureza do precatório do Fundef; (vi) o entendimento prevalente no STF, à época da realização dos gastos questionados, era de que os precatórios do Fundef possuíam natureza indenizatória; (vii) a utilização da reforma do posto de saúde beneficiou o ente municipal, o que implicaria a imputação de débito àquela municipalidade.
Após analisar as peças recursais, a Secretaria de Recursos (Serur) propôs que fosse negado provimento aos apelos, uma vez que não foram apresentados elementos que pudessem alterar os fundamentos do acórdão recorrido.
O Ministério Público junto ao TCU acompanhou a proposta da unidade técnica.
Feito esse breve histórico, passo ao exame de mérito.
II
Concordo com as conclusões da unidade técnica, cuja análise incorporo, desde já, às minhas razões de decidir. 
No caso vertente, não foram juntados aos autos argumentos e/ou documentos que pudessem comprovar a regular aplicação dos recursos questionados e afastar as irregularidades identificadas na auditoria da CGU.
Os elementos constantes dos autos dão conta de uma série de indícios que justificaram, fundamentadamente, a conclusão da existência de simulação dos certames licitatórios questionados com o objetivo tão somente de tentar legitimar as movimentações financeiras mencionadas. 
Assim é que os membros da comissão de licitação, ora recorrentes, tinham relação de parentesco com o ex-prefeito e não compunham o quadro de pessoal da prefeitura; foram realizados nove convites em apenas cinco dias em valores muito próximos ao limite então previsto para a modalidade de tomada de preços; os objetos licitados não guardavam pertinência com os objetivos do Fundef; as empresas convidadas/participantes dos certames tratados nestes autos estavam sediadas em municípios distantes cerca de 300 quilômetros de Prata do Piauí, enquanto a capital Teresina, sede de diversas empresas prestadoras de serviços de engenharia, por exemplo, dista aproximadamente 163 km de Prata do Piauí; não foram apresentados projeto básico e orçamento detalhado com a composição dos custos unitários para a realização dos referidos procedimentos licitatórios; os convites não foram disponibilizados no Sistema de Licitações Web do Tribunal de Contas do Estado do Piauí (TCE-PI) , em descumprimento à orientação normativa daquela Corte de Contas; e a publicação dos respectivos extratos dos certames somente ocorreu em 2017, quando da gestão subsequente.
Os recorrentes, integrantes da comissão de licitação, não trouxeram aos autos quaisquer elementos que refutassem os vários indícios de fraude à licitação. Não foram juntados ao processo a comprovação dos atos praticados, como propostas comerciais, orçamentos estimativos, projetos básicos, atas do certame, eventuais recursos, justificativa para a escolha das empresas convidadas ou outros documentos que pudessem afastar a irregularidade que lhes foi atribuída.
A condenação solidária ao pagamento do débito apurado se justifica pela contribuição efetiva dos recorrentes para a ocorrência do respectivo prejuízo identificado, eis que forjaram a realização de certame que garantiria a realização dos serviços licitados, que não foram efetivamente prestados no caso concreto.
Não vejo, portanto, motivos para afastar a condenação que lhes foi atribuída pelo acórdão recorrido.
Os Srs. Ricardo Matos da Cruz e Emanuela Machado Araújo argumentaram que não teriam sido indicados quaisquer vícios no Convite 6/2016. Ocorre que tal argumento é estranho ao assunto tratado nos autos, que se circunscreve aos pagamentos efetuados à Construtora Tende Ltda. - ME, oriundos dos Convites 2/2016 e 4/2016. 
A condenação dos recorrentes justificou-se pela caracterização do nexo de causalidade entre a conduta que lhes foi atribuída e o dano apurado nos autos, não havendo necessidade de demonstração de eventual enriquecimento ilícito ou locupletamento pelas partes. 
Não há que se falar em desproporcionalidade da multa aplicada. Conforme evidenciou a unidade técnica, a multa aplicada equivaleu a 32,2% do valor original do débito, de R$ 310.645,26, respeitando o limite máximo estabelecido no art. 57 da Lei 8.443/1992 (de até 100% do valor atualizado do dano) .
Não há elementos nos autos que demonstrem infração aos princípios da razoabilidade, da proporcionalidade e da isonomia na aplicação da multa ou a desconsideração, no caso concreto, de eventuais circunstâncias atenuantes ou agravantes ou relacionadas à natureza ou gravidade da infração cometida.
Também não há como acolher o argumento de que houve retroatividade dos efeitos do Acórdão 1824/2017-TCU-Plenário, decisão que teria dado suporte ao acórdão recorrido.
O entendimento firmado no Acórdão 1824/2017-TCU-Plenário - que veda a aplicação dos recursos decorrentes de complementação da União ao Fundef e ao Fundeb, ainda que oriundos de precatórios, fora das hipóteses previstas nos arts. 21 da Lei 11.494/2007 e 60 do ADCT - apenas conferiu concretude a conjunto normativo já existente e que já vinha sendo aplicado a casos concretos ocorridos antes de sua fixação, sem que tenha havido mudança de entendimento anteriormente adotado, conforme consignado no Acórdão 1672/2021-TCU-Plenário, de relatoria do Ministro Benjamin Zymler.
A independência das instâncias permite afirmar que o entendimento do Supremo Tribunal Federal, nas decisões mencionadas pelo recorrente, não é capaz de vincular a atuação desta Corte de Contas, que detém autonomia constitucional para verificar a regularidade da aplicação dos recursos da União.
A ausência de prestação dos serviços contratados não permite concluir quaisquer benefícios à municipalidade que pudessem justificar a imputação de débito àquele ente federativo, como pretendem os recorrentes.
Por fim, conforme evidenciado pela unidade técnica, não há que se falar em prescrição da pretensão punitiva ou ressarcitória, ainda que considerados quaisquer dos cenários previstos na Lei 9.873/1999 ou no Acórdão 1441/2016-TCU-Plenário.
	Ante o exposto, VOTO pela adoção da minuta de acórdão que ora trago ao exame deste colegiado.
TCU, Sala das Sessões, em 12 de abril de 2022.
Ministro VITAL DO RÊGO 
Relator